【裁判字號】    97,家訴,77
【裁判日期】    971201
【裁判案由】    確認繼承權存在
【裁判全文】
臺灣臺南地方法院民事判決              97年度家訴字第77號
原      告  乙○○
訴訟代理人  丁○○
複代理人    丙○○
被      告  行政院國軍退除役官兵輔導委員會臺南縣榮民服務
            處
法定代理人  戊  ○
訴訟代理人  張仁懷律師
上列當事人間請求確認繼承權存在事件，經本院於民國97年11月
17日言詞辯論終結，判決如下：
    主      文
確認原告對於被繼承人王祖全遺產之繼承權存在。
訴訟費用新臺幣壹萬柒仟柒佰拾壹元由被告負擔。
    事實及理由
一、原告主張：
  （一）被繼承人王祖全於民國91年10月21日死亡，原告乙○○
        （原用名王祖義）前於93年12月13日具狀向鈞院聲明繼
        承被繼承人王祖全之遺產，經鈞院以93年12月17日93南
        院慶民家聲繼字第67號通知准予備查在案。
  （二）又原告於94年1月17日委託訴外人丁○○先生為原告之
        代理人，檢附應備證件呈送行政院國軍退除官兵輔導委
        員會台南縣榮民服務處，即本件被告，辦理請領遺產手
        續。經被告審校後，逐次以書函提出要求與說明；原告
        依被告所提質疑回覆如下：
        一被告以94年3月14日南縣榮字第0940001001號函示「
          需確認繼承人有否委託他人辦理故王君遺產繼承及骨
          灰發還手續，復函以簽章確認，並請說明遺款代理人
          交付方式，信函以手寫方式為宜。」
        二被告以95年8月10日南縣榮字第0950003589號函示「
          故王君生前並無赴大陸地區探親紀錄，又卷存資料與
          繼承人檢附資料比對尚有疑義，請就下列資料來函說
          明：1.故王君於台灣地區登記之出生別係『次男』，
          何以台端所附之親屬關係公證書及繼承關係系統表中
          有兄長王祖武等三人？2.台端之姓名乙○○（原名王
          祖義），是否曾為他人養子？如是，收養關係仍存續
          中？3.王斌與萬紅先生各與台端之關係？4.請檢附經
          大陸地區官方黔印常住人口登記卡影印本供參。」，
          原告於95年8月26日經湖北省秭歸縣人民政府事務辦
          公室以親屬關係（補充）證明書提出說明，並附常住
          人口登記卡、居民身分證；又王斌於93年7月18日書
          寫證明書秭歸縣水田鄉郝家灣村民委員會作了證明
          。
        三被告97年5月1日南縣榮字第0970002184號函示「1.台
          端所送大陸親屬關係公證書所列姓名乙○○（原名王
          祖義），尚無法確證屬實，且被繼承人生前未將台端
          列名大陸親屬關係內。2.台端申領遺產繼承案，經實
          質查證相關資料，親屬關係不合，無法發還。請再提
          供族譜及祖墳墓碑等補正材料，如無法查證，請台端
          循法律途徑判決繼承權，憑以發還遺款。」。
  （三）原告就被告所提上開疑問說明如下：
        一原告乙○○之常住人口登記卡中註記其文化程度係文
          盲或半文盲，故未能以手寫方式表達，惟於委託書中
          已明確表示「…遺產茲委託丁○○先生為我的合法代
          理人，全權代表我…申領被繼承人王祖全在台灣的死
          亡證明、戶籍謄本和遺產及有關財產權益的一切事宜
          。」等語。
        二被繼承人登記之出生係「次男」及籍貫為湖北「枝桂
          縣」，實際上為「四男」及「秭歸縣」；據悉被繼承
          人王祖全生前識字不多，往來書信多係由其朋友「王
          克迪」先生代筆。又湖北省鄉音「次男」、「四男」
          與「枝桂」、「秭歸」語調並無明顯差異；被繼承人
          初登載資料時，應係由他人代填寫，雖錯誤卻未能及
          時發現更正，以致誤用至今。
        三又宜昌市公證處2004（93）年10月11日（2004）宜證
          字第4023號對原告以聲明書將原名王祖義改為乙○○
          之經過，又對於台灣戶籍謄本從「四男」誤寫成「次
          男」暨「秭歸縣」誤寫成「枝桂縣」所作的解釋已給
          予證明。
        四被繼承人王祖全生前於83年5月20日、90年12月5日及
          91年3月26日三封家書首行皆以「祖義五弟」稱之，
          信尾則以「四哥」自稱，從稱謂及信中內容有「一直
          到今年元月收姪兒王斌的信才得知你早已改名換姓，
          在水田那個山裡面作女婿，你沒有讀過書不會寫信
          我能原諒，希望子女中有王姓，以繼承我王家香火。
          」「現又將春節到來，茲寄來人民幣2000元」「將寄
          幾千人民幣修建父母墳墓」等語，不難證明彼此為胞
          兄弟關係。
        五93年10月11日（2004）宜證字第4021號親屬關係公證
          書中，亦已對被繼承人王祖全與原告為胞兄弟關係作
          了證明。
        六被繼承人王祖全之先嚴王昌建老大人暨先妣王周繼秀
          老孺人墓碑均刻有孝男王祖義、媳向培業。
        七又原告曾於93年11月19日提出申領餘額退伍金，並規
          定繳交申請表、個人資料表及切結書等文件。經前陸
          軍總部（桃龍潭91004信箱）94年11月7日鄭樸字第09
          400209177號函證結果核符，並同意辦理入出境及領
          款事宜，原告已於95年4月8日親自來台領回款額並切
          結在案。
  （四）綜上所述，被告所提之質疑與所需之證明，原告均據實
        說明與提供。被告本應依原告之申請，將遺款及骨灰交
        付予原告，惟被告罔顧原告胞兄弟手足之情，視原告所
        提之多項證明如無物，屢次阻擋原告所請，原告誠難甘
        服，為此爰依法訴請確認原告對被繼承人王祖全之繼承
        權存在。
  （五）並聲明：如主文所示。
二、被告則抗辯稱：
  （一）據原告所提出之親屬關係（補充）說明書，其內容略以
        ：原告乙○○自稱娶妻後，因其岳父無子嗣，其上門當
        女婿，改名隨岳父姓向。惟查依中華民國之法律，除非
        經收養，得隨養父姓外，別無他法得任意改姓，況原告
        除更改姓氏外，連名字亦一併更改，顯與單純改姓常情
        不符。
  （二）被繼承人王祖全之除戶謄本，上載其籍貫為湖北省桂枝
        縣人，且為次男，惟原告乙○○之大陸居民身分證上載
        籍貫為湖北省秭歸縣人，二者不一。又原告所提出之親
        屬關係表上又載被繼承人王祖全為四男，此亦有所不符
        。
  （三）被告經向國防部陸軍總司令部人事軍務署函查被繼承人
        之人事資料，經該署以94年11月16日鄭樸字第09400229
        18號函覆，其內容略以：王祖全之軍籍資料卡內之親屬
        僅有父母親姓名，並無其餘兄姊姓名。
  （四）被告所屬地區聯絡員甲○○於90年8月15日前往被繼承
        人王祖全之住處作親屬關係調查，經被繼承人王祖全告
        知其在大陸之親屬僅有侄子王賓一人，並無原告等其他
        親屬。
  （五）又據內政部警政署入出境管理局函覆原告之94年11月9
        日境信彤字第09410452510號函，其內容略以證明王祖
        全無出入境資料，依常情若被繼承人王祖全生前知悉尚
        有弟弟在大陸地區，當會想盡辦法返鄉探視，今竟全無
        出入境資料，顯與常情不符。
  （六）並聲明：原告之訴駁回。
三、兩造不爭執之事實：
  （一）被繼承人王祖全（男，15年10月19日生，身分證統一編
        號：Ｚ000000000號．生前最後住所：臺南縣永康市○○
        里○○鄰○○○路110號）係榮民，於91年10月21日死亡
        ，其在台無配偶及子女，且被繼承人王祖全死亡時因有
        無其他親屬在臺不明，被告依臺灣地區與大陸地區人民
        關係條例第68條及退除役官兵死亡無人繼承遺產管理辦
        法第4條之規定，以被告為被繼承人王祖全之法定遺產
        管理人之身分，負責管理被繼承人王祖全之遺產，此並
        有王祖全之除戶謄本1件附卷可稽。
  （二）被繼承人王祖全之父親王昌建、母親周氏均已死亡。
  （三）被繼承人王祖全死亡後，原告以其為被繼承人王祖全弟
        弟之身分，向本院聲明繼承被繼承人王祖全之遺產，經
        本院以93年度聲繼字第67號准予備查在案，此並據原告
        提出本院93年12月17日93南院慶民家聲繼字第67號准予
        備查通知函影本1件為證，並經本院依職權調取本院93
        年度聲繼字第67號繼承遺產事件卷宗核閱綦詳。
  （四）嗣原告向被告申領被繼承人王祖全之遺產，惟被告以原
        告所提出之申請資料與被繼承人王祖全生前所留之身分
        資料有所不符，而以97年5月1日南縣榮字第0970002184
        號函覆應循法律途徑確認繼承權。
四、得心證之理由：
  （一）按「確認法律關係之訴，非原告有即受確認判決之法律
        上利益者，不得提起之；確認證書真偽或為法律關係之
        基礎事實存否之訴，亦同。前項確認法律關係基礎事實
        存否之訴，以原告不能提起他訴訟者為限。」，民事訴
        訟法第247條第1、2項分別定有明文。又按所謂即受確
        認判決之法律上利益，係指法律關係之存否不明確，原
        告主觀上認其在法律上之地位有不安之狀態存在，且此
        種不安之狀態，能以確認判決將之除去者而言，若縱經
        法院判決確認，亦不能除去其不安之狀態者，即難認有
        受確認判決之法律上利益，此有最高法院52年台上字第
        1240號判例可資參照。查本件原告主張其為被繼承人王
        祖全之弟弟，對被繼承人王祖全之遺產有繼承權存在，
        惟被告為被繼承人王祖全之遺產管理人，其否認原告對
        被繼承人王祖全之遺產有繼承權，顯影響原告對被繼承
        人王祖全之繼承權，自屬法律關係發生之基礎事實有確
        認存否必要之問題，因原告私法上之權利有受侵害之危
        險，而此不安之狀態須以確認判決方式除去，是以原告
        提起本件確認其就被繼承人王祖全之遺產有繼承權存在
        之訴，有即受確認判決之法律上利益，應屬適法，合先
        敘明。
  （二）本件被告否認原告對於被繼承人王祖全之遺產有繼承權
        ，其所持之主要理由無非係謂被繼承人王祖全的籍貫為
        湖北省枝桂縣，與原告之籍貫為湖北省秭歸縣不同，且
        被繼承人王祖全之出生別為次男，而原告所提出之親屬
        證明書記載被繼承人王祖全之出生別為四男，兩者顯有
        出入，又縱原告與被繼承人王祖全確為親兄弟，惟原告
        已改從岳家姓氏，並且已經更名，顯然已為他人收養，
        故原告對被繼承人王祖全之遺產是否有繼承權實屬可議
        等語，是本件應審究者，即為原告是否為被繼承人王祖
        全之弟弟？又原告是否已出養他人？
        一查原告主張其為被繼承人王祖全之弟弟之事實，業據
          提出除戶謄本1件、聲明書公證書影本2件、（2004）
          宜證字第4021號親屬關係公證書影本1件、親屬關係
          （補充）證明書1件、（2008）宜證字第2566號公證
          書1件、證明書1件、（2008）宜證字第2565號公證書
          1件、財團法人海峽交流基金會證明3件、王祖全所寫
          書信6件（正本4件、影本2件）、照片4張、大陸地區
          遺族或法定受益人申領軍職人員保險死亡給付、一次
          撫卹金、餘額退伍金（一次撫慰金）查證申請表影本
          1件、大陸地區遺族申領餘額退伍金個人資料表影本1
          件、切結書影本1件、桃園龍潭郵政91004號信箱94年
          11月7日鄭樸字第0940021917號書函1件為證，且依上
          開大陸地區湖北省宜昌市公證處出具之（2004）宜證
          字第4021號親屬關係公證書上載明：「王祖全（男，
          一九二六年十月十九日出生，二○○二年十月二十一
          日死亡，生前住台灣省台南縣永康市○○○路110號
          ）去台灣前未結婚亦無子女，其直系親屬及旁系血親
          共有以下七人：…弟弟：乙○○（原名王祖義），一
          九三三年七月十五日出生，現住湖北省秭歸縣水田
          鄉台河村。」，該公證書業經我國財團法人海峽交
          流基金會驗證，亦有該基金會證明影本1件在卷足憑
          ，則該公證書之內容自堪信為真正。又依原告所提出
          之被繼承人王祖全所寫之書信內容觀之，被繼承人生
          前於80年10月間所寫予其叔父王昌培，及80年11月23
          日寫予其侄子王斌之書信中，均明確提及伊有一名弟
          弟名為王祖義，且被繼承人嗣後於某年5月20日寫予
          原告之書信中頁首即寫明「煩請王斌賢侄轉交乙○○
          （祖義叔）」等語，被繼承人王祖全寫予王斌及原告
          之書信中並均自稱自己為「四叔」、「四哥」，並稱
          原告為「祖義五弟」，足見被繼承人王祖全確係於兄
          弟中排行第四，而原告「乙○○」確實即是被繼承人
          王祖全之弟弟「王祖義」。被告雖否認原告為被繼承
          人王祖全之弟弟之事實，並辯稱被繼承人王祖全前於
          90年8月15日受被告訪問所填寫之親屬關係調查表中
          並未載任何兄弟姊妹，且被繼承人於戶籍上記載之出
          生別為「次男」，並非「四男」，戶籍上出生地記載
          為「湖北省枝桂縣」，與原告之籍貫為「湖北省秭歸
          縣」亦不相同，原告顯非被繼承人之弟弟云云，惟依
          被告所提出之親屬關係調查表中落款處所載之訪查驗
          證人甲○○證稱該調查表所載之文字並非伊之筆跡，
          伊沒有訪問過被繼承人王祖全，對王祖全之狀況如何
          並不清楚，也對王祖全沒有印象等語（詳97年11月17
          日言詞辯論筆錄），原告對被告所提出之上開親屬關
          係調查表之真正並非全然無疑，況縱認上開親屬調查
          表係屬真正，依該表之記載，被繼承人王祖全並不識
          字，是應可認被繼承人生前申報戶籍或填寫上開親屬
          關係調查表時，係由被繼承人口述而由他人代筆所填
          寫，被繼承人既不識字，對於實際所填寫之戶籍資料
          或親屬關係調查表之內容，自無法校對，原告主張湖
          北之鄉音發音中「枝桂」與「秭歸」、「次男」與「
          四男」之發音極為相似，或可能因此而導致記載之錯
          誤等情，亦屬合情合理，至上開親屬關係調查表中為
          何未列其他兄弟姊妹，僅列有一名侄子王賓，亦因被
          繼承人王祖全並不識字，無法校對，自不能得知是否
          為被繼承人王祖全刻意之忽略或實際上真的沒有兄弟
          姊妹存在甚或係口述記載之錯誤所導致。是可認原告
          主張伊為被繼承人王祖全之胞弟之事實為真實。
        二又被告辯稱原告已改從岳家姓氏，顯已被他人收養，
          故對被繼承人王祖全之遺產並無繼承權云云，為原告
          所否認，原告並主張伊原名「王祖義」，因西元1945
          年間兩岸局勢緊張，被繼承人王祖全隨國民黨軍隊前
          來台灣，伊因擔心受到牽連而改從岳父之姓氏更換名
          字，且伊所居住之地方亦有女婿改從岳家姓氏之風俗
          ，伊之家族整修祖墳時亦將原告之姓名刻於墓碑上等
          情，此亦據原告提出親屬關係（補充）證明書1件、
          照片3張為證，且依被繼承人前揭書信內容所載，被
          繼承人亦曾於書信內提及原告從岳父姓「向」之事，
          足見被繼承人之所以姓「向」，並非被向姓人家收養
          ，此外，被告並無法舉證證明原告有被他人收養之事
          實，故被告辯稱原告已為他人收養，故無繼承權云云
          ，並不足採。
  （三）綜上所述，原告主張其為被繼承人王祖全之弟弟，應堪
        採信，則原告訴請確認其對於被繼承人王祖全之遺產有
        繼承權存在，為有理由，應予准許。
五、本件事證已臻明確，兩造其餘攻擊防禦方法，於判決結果不
    生影響，爰不一一論述，附此敘明。
六、據上論結，本件原告之訴為有理由，依民事訴訟法第78條、
    第87條第1項，判決如主文。
中    華    民    國    97    年    12    月    1     日
                  家事法庭    法  官  葉惠玲
以上正本證明與原本無異
如對本判決上訴，須於收受判決正本送達後20日內向本院提出上
訴狀。
中    華    民    國    97    年    12    月    1     日
                              書記官  鄭秀美


司法院資訊處製作；財團法人民間司法改革基金會備份。
